【裁判字號】    92,上訴,653
【裁判日期】    921106
【裁判案由】    偽造文書等
【裁判全文】
臺灣高等法院高雄分院刑事判決                    九十二年度上訴字第六五三號
    上  訴  人  台灣澎湖地方法院檢察署檢察官
    被      告  丙○○
    選任辯護人  周村來
                周元培
右上訴人因被告偽造文書等案件，不服臺灣澎湖地方法院九十一年度訴字第五八號中
華民國九十二年三月五日第一審判決（起訴案號：臺灣澎湖地方法院檢察署九十年度
偵字第二０號），提起上訴，本院判決如左：
    主  文
原判決撤銷。
丙○○連續行使偽造私文書，足以生損害於他人，處有期徒刑壹年貳月。如附表二所
示偽造「乙○○○」之印章、印文及署押，均沒收。
    事  實
一、丙○○明係乙○○○之胞兄，明知信用合作社依規定不得對非社員放款，利用其
    妹乙○○○對其之信賴，同意提供乙○○○所有坐落高雄市○○區○○段二小段
    一四四一地號及其上第五０二建號建物，向澎湖縣第二信用合作社（以下簡稱澎
    湖二信）申請借款借款新台幣（下同）一千萬元之機會，竟基於意圖為自己不法
    之所有及偽造私文書之概括犯意，於民國（下同）八十三年六月九日，協同不知
    情之澎湖縣第二信用合作社成年承辦職員，與乙○○○辦理借款手續時，先慫恿
    乙○○○以上開不動產為澎湖二信設定最高限額三千萬元之抵押權，經乙○○○
    同意後，乃騙使乙○○○在空白借款申請書之連帶保證人欄簽名、蓋章，並未經
    乙○○○同意，擅自於上開空白借款申請書之申請金額欄填具二千四百萬元，嗣
    連續於如附表一編號二、三號，六至十一號時間，持以向澎湖二信借款，使不知
    情之澎湖二信承辦人員陷於錯誤，而分別放款如附表一編號二、三號，六至十一
    號之款項（合計二千四百萬元）；丙○○復於八十四年六月間及八十五年六月間
    ，因借款屆期需換單，乃於不詳時間，利用不知情之成年人，在不詳地點，偽造
    「乙○○○」之印章一顆，連續蓋用澎湖二信核准號碼九三一六五號、申請日期
    八十三年十月二十二日、申請金額三百萬元，核准號碼九三一六七號、申請日期
    八十三年十月二十二日、申請金額七百萬元，核准號碼八五○九八三號、申請日
    期八十五年六月二十二日、申請金額七百萬元等三紙借款申請書連帶保證人欄，
    及蓋用於核准號碼八五○九八三號、申請日期八十五年六月二十二日、申請金額
    七百萬元（即附表一編號二十三號借款），核准號碼八五一三八一號、申請日期
    八十五年七月三十一日、申請金額五百六十五萬元（即附表一編號二十四號之借
    款），核准號碼八五一三八二號、申請日期八十五年七月三十一日、申請金額一
    千七百萬元（即附表一編號二十五號之借款）之借據原本連帶保證人欄，並均偽
    造乙○○○之簽名於各該借款申請書及借據之連帶保證人欄上，持以向澎湖二信
    辦理到期借款之換單事宜，使澎湖二信信以為真，連續於附表一編號十二、十三
    、廿三、廿四、廿五號所示之時間如數放款與丙○○，足以生損害於澎湖二信及
    乙○○○。（對乙○○○詐欺得利部分，係屬告訴乃論之罪，已逾告訴期間，業
    經檢察官就此敘明不另為不起訴處分）。
二、案經乙○○○訴請台灣澎湖地方法院檢察署檢察官偵查起訴。
     理  由
一、訊據被告丙○○矢口否認右揭犯行，辯稱：本案借款均經告訴人乙○○○同意，
    被告實無偽造借款申請書及借據之行為；至於蓋用於該澎湖二信核准號碼九三一
    六五號、申請日期八十三年十月二十二日、申請金額三百萬元，核准號碼九三一
    六七號、申請日期八十三年十月二十二日、申請金額七百萬元，核准號碼八五○
    九八三號、申請日期八十五年六月二十二日、申請金額七百萬元等三紙借款申請
    書，及蓋用於核准號碼八五○九八三號、申請日期八十五年六月二十二日、申請
    金額七百萬元（即附表一編號二十三號借款），核准號碼八五一三八一號、申請
    日期八十五年七月三十一日、申請金額五百六十五萬元（即附表一編號二十四號
    之借款），核准號碼八五一三八二號、申請日期八十五年七月三十一日、申請金
    額一千七百萬元（即附表一編號二十五號之借款）之借據原本上所蓋「乙○○○
    」印文，當時該印章是告訴人一方所寄來，何以與授信約定書上所蓋「乙○○○
    」印文不同，被告不知云云。經查：
（一）右揭事實，業據告訴人於歷次偵審中指訴不移，並有借據、借款申請書、授信
      約定書、對帳單、二信共同查詢單、及土地建物登記謄本各影本附卷可稽（二
      十號偵卷第一卷第十頁至第二十頁、第七十二頁至第一零七頁、第一百八十九
      至二百零八頁）。而被告與告訴人係胞兄妹關係，告訴人既應被告之要求，提
      供告訴人所有坐落高雄市○○區○○段二小段一四四一地號及其上第五０二建
      號建物，為澎湖二信設定抵押權，俾被告向澎湖二信申請借一千萬元之鉅款，
      顯然兄妹間存有相當感情，倘非告訴人卻因被告之偽造文書等行為，受有鉅大
      之損害，告訴人豈有不顧手足之情，設詞對被告提出刑事告訴之理。證人即告
      訴人之夫曾正三於原審審理時亦證稱：「八十三年丙○○向我太太借一千萬，
      我太太不同意，所以向我商量。我顧念親情，因為沒有現金，所以我同意提供
      不動產讓他借款設定抵押，當時同意借一千萬元，丙○○說房子有三千萬的現
      值，要我設定三千萬，我說我同意設定三千萬，但是我只借給丙○○一千萬元
      ，其他我們自己需要，談論這件事的時候，我和丙○○及我太太都有在場」等
      語（見原審卷第一百三十一、第一百三十二頁），證人曾正三雖係告訴人配偶
      ，但其亦係實際經手與被告約定提供系爭建物供被告擔保貸款者，其對於親身
      經歷事實之證述，自得為證據。
（二）本院將本案系爭澎湖二信核准號碼九三一六五號、申請日期八十三年十月二十
      二日、申請金額三百萬元，核准號碼九三一六七號、申請日期八十三年十月二
      十二日、申請金額七百萬元，核准號碼八五○九八三號、申請日期八十五年六
      月二十二日、申請金額七百萬元等三紙借款申請書，及核准號碼八五○九八三
      號、申請日期八十五年六月二十二日、申請金額七百萬元（即附表一編號二十
      三號借款），核准號碼八五一三八一號、申請日期八十五年七月三十一日、申
      請金額五百六十五萬元（即附表一編號二十四號之借款），核准號碼八五一三
      八二號、申請日期八十五年七月三十一日、申請金額一千七百萬元（即附表一
      編號二十五號之借款）之借據原本，其上所蓋「乙○○○」印文，與授信約定
      書上所蓋「乙○○○」印文，經送請法務部調查局鑑定結果，上開借據原本及
      借款申請書原本各三紙上之印文均與授信約定書原本上之印文不同，有該局九
      十二年七月二十二日調科貳字第○九二○○二三七九九○號鑑定通知書可憑。
      被告亦承認上開借款申請書、借據各三紙上之簽名並非乙○○○所親簽（見本
      院九十二年九月二十二日準備程序筆錄），雖被告辯稱蓋於上開借款申請書、
      借款借據各三紙上之印章係告訴人寄來，何以與授信約定書之印鑑不同，被告
      就不得而知云云，但被告就此所辯並未提出證據以供法院查證，顯係卸責之詞
      。足見被告有利用不知情的第三人在不詳地點偽刻印章，蓋用於上開借據原本
      及借款申請書上。又因告訴人當初僅同意被告申請借款一千萬元，而被告超過
      此一額度申請借款，以致於借新還舊換單時無法取得告訴人在上開借款申請書
      及借據各三紙之連帶保證人欄上簽名蓋章，只得偽造「乙○○○」之印章蓋用
      ，並在其上偽造「乙○○○」之署押，由此益證告訴人指稱前述申請金額二千
      四百萬元之借款申請書上申請金額「二千四百萬元」，並非告訴人一方同意的
      ，應屬可信，被告雖否認此項借款額度未經告訴人同意，但亦不否認該借款申
      請書上申請金額「二千四百萬元正」係其所書寫（見本院九十二年四月二十八
      日訊問筆錄）。
（三）依告訴人提出之錄音帶，其中有：「（問˙˙˙但是八十六年二月回澎湖去查
      看我的債務，這是人之常情，經過詳細查證才恍然大悟其中動了手腳。我仍全
      然不知，真是料想不到的事情發生？）答：合作金庫、中小企業一千萬和農會
      、農民銀行三百萬催討，我向妳開口，妳一定不肯˙˙˙」、「（問˙˙˙今
      甲出現新債務，會變成鉅額，我全然不知道？）對啦，這一切是我合作金庫欠
      一千萬要催討，我擅自處理掉，也不是你們二人同意的，是我一手偽造的，˙
      ˙˙」、「（這些錢三千萬元全部是你們公的私的借用光，其實我銀行根本沒
      有欠款？）答：這是沒有錯，我會好好處理」等對話。被告雖質疑該錄音帶內
      容有加以剪接云云，但該錄音帶經台灣高雄地方法院民事庭當庭勘驗結果：「
      錄音帶其內容與錄音譯文所載相同，且前後連貫，並未中斷，亦無異常聲響」
      ，有勘驗筆錄可憑（二十號偵卷第二卷第二百十六頁），被告上開質疑，自屬
      臆測之詞。
（四）告訴人雖僅同意被告向澎湖二信申請借款一千萬元，卻設定上開最高限額三千
      萬元之抵押權，其由來已經告訴人夫婦敘述詳明，雖告訴人迄今未曾因本身需
      求而使用過該抵押額度款項，但告訴人既提供上開不動產設定抵押借款一千萬
      元，告訴人為備本身不時之需，接受被告建議而設定三千萬元之最高限額抵押
      權，應屬合於經驗法則，不得以嗣後告訴人本身未以此申請借款而謂該最高限
      額三千萬元抵押權全部額度係為被告設定。
（五）綜上所述，被告所辯係卸責之詞，不足採信，其犯行堪以認定。
二、核被告所為，其在申請金額二千四百萬元之借款申請書上，虛偽記載申請金額「
    貳仟肆佰萬元正」之內容（詳偵卷第一卷第七十二頁）及利用不知情之成年人偽
    造「乙○○○」之印章，蓋用於核准號碼九三一六五號、申請日期八十三年十月
    二十二日、申請金額三百萬元，核准號碼九三一六七號、申請日期八十三年十月
    二十二日、申請金額七百萬元，核准號碼八五○九八三號、申請日期八十五年六
    月二十二日、申請金額七百萬元等三紙借款申請書之連帶保證人欄各一枚，暨蓋
    用於核准號碼八五○九八三號、申請日期八十五年六月二十二日、申請金額七百
    萬元（即附表一編號二十三號借款），核准號碼八五一三八一號、申請日期八十
    五年七月三十一日、申請金額五百六十五萬元（即附表一編號二十四號之借款）
    ，核准號碼八五一三八二號、申請日期八十五年七月三十一日、申請金額一千七
    百萬元（即附表一編號二十五號之借款）之借據原本上之連帶保證人欄上各一枚
    ，並在上開借款申請書、借據上均偽造「乙○○○」之署押各一枚，持以向澎湖
    二信借款，使該信用合作社陷於錯誤，如數放款，足以生損害於澎湖二信及乙○
    ○○，核其所為，係犯刑法第二百十六條、第二百十條之行使偽造私文書罪及同
    法第三百三十九條第一項之詐欺取財罪。其所犯上開行使偽造私文書罪及詐欺取
    財罪間，有方法結果之牽連關係，應從一重之行使偽造私文書罪論處。被告所犯
    上開詐欺取財犯行，起訴事實雖未認定，但有如前述，與其所犯行使偽造文書犯
    行間既有牽連關係，為裁判上一罪，本院自得審理，且上訴後，檢察官已追加此
    部分起訴法條。其偽造印章為偽造印文之階段行為，偽造印文、署押均為偽造私
    文書之一部，偽造私文書之低度行為為行使之高度行為所吸收，均不另論罪。又
    其利用不知情之成年人偽刻印章，係屬間接正犯。又被告係偽造乙○○○之印章
    蓋用於上開換單時之三紙借款申請書及借據上，而非如公訴人指訴之盜用乙○○
    ○之印章；又被告涉嫌對乙○○○詐欺得利之行為，因被告與告訴人係三親等之
    旁系血親，依刑法第三百四十三條規定，對告訴人所犯刑法第三百三十九條第二
    項之詐欺得利罪嫌，須告訴乃論；告訴人於八十六年二月二十八日已知悉，但九
    十年一月九日始提起告訴，已逾六個月告訴期間，公訴人就此部分因而不另為不
    起訴處分，亦無不合。
三、原審未詳為推求，而為被告無罪之諭知，容有未洽。檢察官上訴意旨執此而指摘
    原判決不當，為有理由，應將原判決撤銷改判。審酌被告素行，其犯罪之手法，
    所生之危害，及其犯罪後之態度等一切情狀，量處如主文所示之刑。附表二所示
    編號一偽造之「乙○○○」印章一顆，雖未扣案，但不能證明以滅失，及附表二
    所示編號二、編號三偽造之「乙○○○」印文、署押，均應依刑法第二百十九條
    規定宣告沒收。至於上開申請金額二千四百萬元正之借款申請書上，虛偽記載申
    請金額「貳仟肆佰萬元正」之內容，雖屬偽造，但該借款申請書係屬澎湖二信所
    有，又非屬義務沒收之物，故不予宣告沒收。
據上論結，應依刑事訴訟法第三百六十九條第一項前段、第三百六十四條、第二百九
十九條第一項前段，刑法第五十六條、二百十六條、第二百十條、第三百三十九條第
一項、第五十五條、第二百十九條，罰金罰鍰提高標準條例第一條前段，判決如主文
。
本案經檢察官王登榮到庭執行職務。
中      華      民      國    九十二    年     十一     月      六      日
                              臺灣高等法院高雄分院刑事第一庭
                                  審判長法官  曾永宗
                                        法官  郭玫利
                                        法官  邱永貴
右正本證明與原本無異。
如不服本判決應於收受本判決後十日內向本院提出上訴書狀，其未述上訴理由者，
並得於提起上訴後十日內向本院補提理由書狀（均須按他造當事人之人數附繕本)「
切勿逕送上級法院」。
                                      書記官  梁雅華
中    華    民    國     九十二     年      十一      月     十   日
附錄：本判決論罪科刑法條：
刑法第二百十條：
偽造、變造私文書，足以生損害於公眾及他人，處五年以下有期徒刑。
刑法第二百十條：
行使第二百十條至二百十五條之文書，依偽造、變造文書或登載不實事項或使登載不
實事項之規定處斷。
刑法第三百三十九條第一項：
意圖為自己或第三人不法之所有，以詐術使人將本人之物交付者，處五年以下有期徒
刑、拘役或科或併科一千元以下罰金。
附表一：
丙○○借款明細表（附件：借款申請書、催收款項帳卡）
┌─┬───┬────┬─────┬────┬───┬───┬────┬────┐
│編│借款人│連    帶│借款金額  │核    准│貸放日│到  期│清    償│備    考│
│號│      │保 證 人│（新台幣）│號    碼│      │日  期│情    形│        │
├─┼───┼────┼─────┼────┼───┼───┼────┼────┤
│1.│丙○○│丙 ○ ○│ 7,000,000│91403   │6.20.│      │以編號３│塗銷澎湖│
│  │      │乙○○○│          │        │      │      │清償    │一信第一│
│  │      │        │          │        │      │      │        │順位    │
├─┼───┼────┼─────┼────┼───┼───┼────┼────┤
│2.│丙○○│丙 ○ ○│10,000,000│91444   │6.│6.│以編號12.│        │
│  │      │乙○○○│          │        │      │      │清償    │        │
├─┼───┼────┼─────┼────┼───┼───┼────┼────┤
│3.│丙○○│丙 ○ ○│ 7,000,000│91444-1 │6.│6.│以編號13.│借新還舊│
│  │      │乙○○○│          │        │      │      │清償    │編號1.  │
├─┼───┼────┼─────┼────┼───┼───┼────┼────┤
│4.│丙○○│丙 ○ ○│ 7,000,000│93167   │10.│10.│11.16.清│        │
│  │      │乙○○○│          │        │      ││償      │        │
├─┼───┼────┼─────┼────┼───┼───┼────┼────┤
│5.│丙○○│丙 ○ ○│ 3,000,000│93165   │10.│4.│11.16.清│        │
│  │      │乙○○○│          │        │      │      │償      │        │
├─┼───┼────┼─────┼────┼───┼───┼────┼────┤
│6.│丙○○│丙 ○ ○│ 1,000,000│94129   │12.│12.│以編號20.│        │
│  │      │乙○○○│          │        │      │      │清償    │        │
├─┼───┼────┼─────┼────┼───┼───┼────┼────┤
│7.│丙○○│丙 ○ ○│ 3,000,000│94514   │12.│12.│以編號20.│        │
│  │      │乙○○○│          │        │      │      │清償    │        │
├─┼───┼────┼─────┼────┼───┼───┼────┼────┤
│8.│丙○○│丙 ○ ○│   800,000│94511   │1.│1.│以編號│        │
│  │      │乙○○○│          │        │      │      │清償    │    │
├─┼───┼────┼─────┼────┼───┼───┼────┼────┤
│9.│丙○○│丙 ○ ○│   600,000│91444-1 │4.6.│4.6.│以編號│        │
│  │      │乙○○○│          │        │      │      │清償    │        │
├─┼───┼────┼─────┼────┼───┼───┼────┼────┤
│10.│丙○○│丙 ○ ○│   800,000│91444-2 │4.│4.│以編號│        │
│  │      │乙○○○│          │        │      │      │清償    │        │
├─┼───┼────┼─────┼────┼───┼───┼────┼────┤
│11.│丙○○│蘇 士 基│   800,000│91444-3 │4.│4.│以編號│        │
│  │      │乙○○○│          │        │      │      │清償    │        │
├─┼───┼────┼─────┼────┼───┼───┼────┼────┤
│12.│丙○○│蘇 士 基│10,000,000│91444-4 │6.│6.│以編號│借新還舊│
│  │      │乙○○○│          │        │      │      │清償    │編號2.  │
├─┼───┼────┼─────┼────┼───┼───┼────┼────┤
│13.│丙○○│蘇 士 基│ 7,000,000│91444-5 │6.│6.│以編號│借新還舊│
│  │      │乙○○○│          │        │      │      │清償    │編號3.  │
├─┼───┼────┼─────┼────┼───┼───┼────┼────┤
│14.│丙○○│蘇 士 基│   700,000│96430   │6.│6.│以編號│        │
│  │      │乙○○○│          │        │      │      │清償    │        │
├─┼───┼────┼─────┼────┼───┼───┼────┼────┤
│15.│丙○○│蘇 士 基│   850,000│漏編    │6.│6.│以編號│        │
│  │      │乙○○○│          │        │      │      │清償    │        │
├─┼───┼────┼─────┼────┼───┼───┼────┼────┤
│16.│丙○○│蘇 士 基│   700,000│96909   │8.1.│8.1.│以編號│        │
│  │      │乙○○○│          │        │      │      │清償    │        │
├─┼───┼────┼─────┼────┼───┼───┼────┼────┤
│17.│丙○○│蘇 士 基│   600,000│97333   │9.1.│9.1.│以編號│        │
│  │      │乙○○○│          │        │      │      │清償    │        │
├─┼───┼────┼─────┼────┼───┼───┼────┼────┤
│18.│丙○○│蘇 士 基│ 1,500,000│97708   │9.│9.│以編號│        │
│  │      │乙○○○│          │        │      │      │清償    │        │
├─┼───┼────┼─────┼────┼───┼───┼────┼────┤
│19.│丙○○│蘇 士 基│ 1,300,000│98552   │11.│11.│以編號│        │
│  │      │乙○○○│          │        │      │      │清償    │        │
├─┼───┼────┼─────┼────┼───┼───┼────┼────┤
│20.│丙○○│蘇 士 基│ 4,000,000│98960   │12.│12.│以編號│借新還舊│
│  │      │乙○○○│          │        │      │      │清償    │編號6.7.│
├─┼───┼────┼─────┼────┼───┼───┼────┼────┤
││丙○○│蘇 士 基│16,000,000│99291   │1.│1.│以編號│借新還舊│
│  │      │乙○○○│          │        │      │      │清償    │編號8.１０│
│  │      │        │          │        │      │      │        │11.12.20.  │
├─┼───┼────┼─────┼────┼───┼───┼────┼────┤
││丙○○│蘇 士 基│   600,000│850086  │4.6.│4.6.│以編號│借新還舊│
│  │      │乙○○○│          │        │      │      │清償    │編號9.  │
├─┼───┼────┼─────┼────┼───┼───┼────┼────┤
││丙○○│蘇 士 基│ 7,000,000│850983  │6.│6.│陸續償還│借新還舊│
│  │      │乙○○○│          │        │      │      │部分本息│編號13.  │
│  │      │        │          │        │      │      │尚餘本金│        │
│  │      │        │          │        │      │      │6,432,99│        │
│  │      │        │          │        │      │    │5元     │        │
├─┼───┼────┼─────┼────┼───┼───┼────┼────┤
││丙○○│蘇 士 基│ 5,650,000│851381  │7.│7.│陸續償還│借新還舊│
│  │      │乙○○○│          │        │      │      │部分本息│編號14.15.│
│  │      │        │          │        │      │      │尚餘本金│16.17.18.19.│
│  │      │        │          │        │      │      │4,461,49│        │
│  │      │        │          │        │      │      │6元     │        │
├─┼───┼────┼─────┼────┼───┼───┼────┼────┤
││丙○○│蘇 士 基│17,000,000│851382  │7.│7.│陸續償還│借新還舊│
│  │      │乙○○○│          │        │      │      │部分本息│    │
│  │      │        │          │        │      │      │尚餘本金│        │
│  │      │        │          │        │      │      │15,610,7│        │
│  │      │        │          │        │      │      │05元    │        │
└─┴───┴────┴─────┴────┴───┴───┴────┴────┘
附表二：
┌───┬───────────────┬───────┬───────┐
│編  號│沒      收        之        物│數          量│備          考│
├───┼───────────────┼───────┼───────┤
│  一  │偽造「乙○○○」之印章        │一顆          │未扣案        │
├───┼───────────────┼───────┼───────┤
│      │澎湖縣第二信用合作社借款申請書│每紙借款申請書│澎湖第二信用合│
│      │，核准號碼九三一六五號、申請日│偽造之「曾蘇│作社所有      │
│      │期八十三年十月二十二日、申請金│英」之印文及署│              │
│      │額三百萬元，核准號碼九三一六七│押各一枚      │              │
│      │號、申請日期八十三年十月二十二│              │              │
│  二  │日、申請金額七百萬元，核准號碼│              │              │
│      │八五０九八三號、申請日期八十五│              │              │
│  │年六月二十二日、申請金額七百萬│              │              │
│      │元等借款申請書上「連帶保證人欄│              │              │
│      │」上，偽造之「乙○○○」之印文│              │              │
│      │及署押                        │              │              │
├───┼───────────────┼───────┼───────┤
│      │澎湖縣第二信用合作社借據，核准│每紙借據「連帶│澎湖第二信用合│
│      │號碼八五０九八三號、申請日期八│保證人」欄上偽│作社所有      │
│      │十五年六月二十二日、申請金額七│造之「乙○○○│              │
│      │百萬元，核准號碼八五一三八一號│」之印文及署押│              │
│      │、申請日期八十五年七月三十一日│各一枚        │              │
│  三  │、申請金額五百六十五萬元，核准│              │              │
│      │號碼八五一三八二號、申請日期八│              │              │
│      │十五年七月三十一日、申請金額一│              │              │
│      │千七百萬元等借據上「連帶保證人│              │              │
│      │欄」上，偽造之「乙○○○」之印│              │              │
│      │文及署押。                    │              │              │
└───┴───────────────┴───────┴───────┘
                                                                        Ｆ


司法院資訊處製作；財團法人民間司法改革基金會備份。
